最高法院刑事判決　　　　　　　　　　　　　　　九十一年度台上字第一三三○號
　　上　 訴　 人　台灣高等法院台中分院檢察署檢察官
　　上訴人即被告　甲○○
　　　　　　　　　乙○○
右上訴人等因被告等偽造文書案件，不服台灣高等法院台中分院中華民國八十八年十
二月九日第二審判決（八十八年度上訴字第一○二四號，起訴案號：台灣彰化地方法
院檢察署八十七年度偵字第四八○七、五三○○、八七四二號），提起上訴，本院判
決如左：
    主  文
原判決撤銷，發回台灣高等法院台中分院。
甲○○、乙○○上訴駁回。
    理  由
壹、撤銷發回部分：
本件原判決認定被告乙○○以其夫即被告甲○○名義擔任會首，於民國八十五年五月
十日招募每月十日晚上八時開標，每會新台幣（下同）三萬元，含會首共計二十四人
之互助會，應於八十七年五月十日結束，並邀張先富、江周秀珠、林莊專等人加入為
會員（下稱三萬會）。渠二人又於八十五年八月二十日招募於每月二十日開標，每會
二萬元，含會首計二十四會，應於八十七年八月二十日結束之互助會，邀江碧嬋、連
美珍、江權璽、張家進、林清新等加入為會員（下稱二萬會）。以上二互助會均在被
告等位於彰化縣員林鎮○○路住處開標，由到場參加競標者填寫標息並簽名其上。詎
被告等因亟需用錢，竟共同基於意圖為自己不法所有之概括犯意聯絡，利用江碧嬋、
連美珍、江清根（以上為二萬會）及張先富、江春桂（以上為三萬會）未到場參與競
標之機會，於紙條上偽填標息及偽簽該會員之姓名，向其他到場會員騙稱係該會員囑
託代為競標而得標，並向被冒標之會員佯稱係他人得標，使各互助會員陷於錯誤，繳
交會款，詐得各活會會員所交之互助會款，並即將偽造之標單丟棄。至八十七年五月
間，被告等恐東窗事發，未敢繼續開標，即潛逃他處藏匿且避不清償會款，經張先富
、江權璽等相互連繫，核對會單後，始悉冒標情事而知受騙。因而撤銷第一審科刑判
決，改判仍依牽連犯關係論處被告等共同連續行使偽造私文書，足以生損害於他人罪
刑（甲○○緩刑三年），固非無見。
惟查（一）原判決認定被告等偽造江碧嬋等人署押，冒標互助會而詐得互助會款。其
所詐得之會款究有若干，關係犯罪所生損害等科刑時應審酌之事項，原判決並未於事
實欄明白認定，詳為記載，不能謂於犯罪事實已有合法之認定。（二）檢察官未起訴
被告等冒江清根名義標取二萬會，原判決未說明何以得就此未起訴之犯罪一併審理之
理由；又檢察官尚起訴被告等偽造江權璽、張家進之署押冒標互助會款，原判決亦未
敘明此部分犯罪未成立之理由，仍有未合。（三）會員江春桂即江周秀珠，係以「江
阿珠」名義參加（見第四八○七號偵查卷第十四頁背面、第十七頁），江清根以「江
阿水」名義參加（見原審卷第六十六頁背面、第五三○○號偵查卷第二頁）。原判決
認被告等偽造會員之署押，則諭知沒收之署押似應為「江阿珠」及「江阿水」，原判
決竟諭知沒收「江春桂」及「江清根」署押，自有違誤。（四）會員張先富提出之三
萬會會單第十一名會員為「張先富」（見第四八○七號偵查卷第五頁），江周秀珠提
出同上互助會單第十一名為「江阿珠」（見同上偵查卷第十七頁），彼二人均證稱仍
為活會，如果屬實，則此互助會連同會首似非僅二十四人，被冒標之會員亦非祇張先
富、江周秀珠二人而已。究竟實情如何，亦待究明。（五）江周秀珠僅參加三萬會，
其於偵查中係證述被告等冒標三萬會之情形，原判決據為認定被告等冒標二萬會之證
據（見原判決理由二第三行至第八行），核屬理由矛盾。以上或係檢察官上訴意旨所
指摘，或為本院得依職權調查之事項，應認原判決有撤銷發回更審之原因。
貳、上訴駁回部分：
查上訴期間為十日，自送達判決後起算，刑事訴訟法第三百四十九條前段定有明文。
本件上訴人即被告甲○○、乙○○被訴偽造文書案件，經原審判決後，於民國八十八
年十二月二十二日送達於上訴人收受，有送達證書附卷可按，其上訴期間即令扣除在
途期間六日，截至八十九年一月七日亦已屆滿，其期間之末日又非星期日、紀念日、
或其他休息日，乃竟延至八十九年一月十日始行提起上訴，顯已逾期，其上訴自非合
法，應予駁回。
據上論結，應依刑事訴訟法第三百九十五條前段、第三百九十七條、第四百零一條，
判決如主文。
中      華      民      國    九十一    年      三      月     十四     日
                              最高法院刑事第二庭
                                  審判長法官  洪  清  江
                                        法官  李  伯  道
                                        法官  呂  丹  玉
                                        法官  陳  世  雄
                                        法官  惠  光  霞
      右正本證明與原本無異
                                              書  記  官
中      華      民      國    九十一    年      三      月     十八     日
